【裁判字號】    94,訴,4008
【裁判日期】    950821
【裁判案由】    都市計畫法
【裁判全文】
臺北高等行政法院判決
                                     94年度訴字第04008號
                              .
原      告  甲○○
被      告  臺北縣政府
代  表  人  乙○○（縣長）
訴訟代理人  丙○
上列當事人間因都市計畫法事件，原告不服內政部中華民國94年
12月8 日台內訴字第0940006191號訴願決定，提起行政訴訟。本
院判決如下：
    主  文
原告之訴駁回。
訴訟費用由原告負擔。
    事  實
壹、事實概要：
    原告獨資設立於台北縣樹林市○○○街36號之大金剛娃娃城
    （以下簡稱系爭建築物），係坐落台北縣樹林市○○段1066
    地號上，屬都市計畫住宅區範圍，因經被告所屬聯合查報小
    組於民國（下同）94年6 月9 日查獲違規經營電子遊戲場，
    為被告認原告業已違反都市計畫法第34條及都市計畫法台灣
    省施行細則第15條第1 項第10款規定，乃依都市計畫法第79
    條規定，以94年7 月14日北府城開字第0940495923號函檢送
    同文號處分書，裁處原告（系爭建築物及土地使用人）新台
    幣（下同）6 萬元罰鍰，並命於94年8 月15日前停止使用。
    原告不服，提起訴願，復遭內政部訴願決定駁回，遂向本院
    提起行政訴訟。原告未於準備程序及言詞辯論期日到場，僅
    提出書狀為聲明、陳述。
貳、兩造聲明：
一、原告聲明：求為判決
(一)、訴願決定及原處分均撤銷。
(二)、訴訟費用由被告負擔。
二、被告聲明：求為判決如主文所示。
參、兩造之爭點：
一、原告主張之理由：
(一)、被告於系爭建築物查獲之數台「金如意景品自動販賣機」非
    屬電子遊戲機，僅為販賣物品之機具，依投入約定之金錢可
    取得物品，與操作者技巧無涉，此由金如意景品自動販賣機
    業經經濟部評鑑為非屬電子遊戲機，即可證明。據此，被告
    指摘原告擅於樹林都市計畫之「住宅區」違規經營「電子遊
    戲場」，顯有違誤，非謂合法之處罰，從而造成原告權益受
    損。
(二)、系爭建築物業於93年8 月30日經被告核准設立大金剛娃娃城
    ，且於營業項目中，業已包括選物販賣機在內，此係被告核
    准之營業項目，故原告從無擅於樹林都市計畫之「住宅區」
    違規經營「電子遊戲場」之意，詎料被告竟認為原告未經許
    可，而擅於樹林都市計畫之「住宅區」違規經營「電子遊戲
    場」。再者，原告從大金剛娃娃城核准設立迄今，亦按規定
    繳納稅金，換言之，被告發放營利事業登記證予原告時，必
    定認為原告於大金剛娃娃城所申請營業項目為合法，方發放
    之。況被告於處分前，業已派員檢查原告所經營之大金剛娃
    娃城至少3 次以上，皆無所謂「上開機具名稱雖與經濟部評
    鑑之機具名稱相同，而遊戲內容與操作過程不同」之情事，
    是以原告無違反「都市計劃法台灣省施行細則」第15條規定
    ，亦不該當「都市計劃法」第79條規定處罰鍰6 萬元之處分
    ，然而於今，被告卻認為原告擅於樹林都市計畫之「住宅區
    」違規經營「電子遊戲場」，處以6 萬元罰鍰，實令原告無
    所適從，被告適用法規不無違誤，
二、被告主張之理由：
(一)、有關被告於系爭建築物查獲電玩案之過程及事實認定：
１、「金如意景品販賣機」因操作方式不具射倖性及操作結果不
    得作為轉押注之使用，故經濟部電子遊戲機評鑑委員會第86
    次會議通過為非屬電子遊戲機；另依經濟部93年7 月6 日經
    商字第09302101440 號函規定，雖「金如意景品販賣機」原
    操作方式不具射倖性，惟如經修改，則非原始申請評鑑機種
    ，認定為限制級娛樂類之電子遊戲機，合先陳明。
２、被告所屬聯合查報小組於94年6 月9 日至現場查察時，經實
    際操作後發現該址擺放之「金如意景品販賣機」機具玩法為
    投入10元代幣即可把玩彈珠，若中三連線以上即可得分，並
    可轉押注繼續把玩，顯已違反電子遊戲場業管理條例規定，
    並經原告於被告所屬聯合查報小組稽查紀錄表中簽名捺印，
    表示確有擺設電子遊戲機供不特定人士把玩。
３、依電子遊戲場業管理條例第15條規定：「未依本條例規定辦
    理營利事業登記者，不得經營電子遊戲場業」之意旨，係為
    健全電子遊戲場之營業秩序，明定任何人未依該條例規定辦
    理營利事業登記者，不得經營電子遊戲場業務，另依經濟部
    89年12月5 日經商字第89034671號函釋略以：「經營電子遊
    戲場業未以規模大小為認定標準」。是故該商號擺設電玩機
    具，顯有經營電子遊戲場業之事實。
(二)、有關都市計畫法第79條之事實：系爭建築物係屬「樹林都市
    計畫」範圍內之「住宅區」。依據都市計畫法台灣省施行細
    則第15條規定，住宅區禁止作為電子遊戲場使用，且依被告
    所屬聯合查報小組稽查紀錄表及查獲電玩之事實認定，確已
    構成都市計畫法第79條之處罰要件，被告可據以罰鍰6 萬元
    以上30萬元以下。
    理  由
甲、程序方面：
一、本件原告經合法通知，未於言詞辯論期日到場，依行政訴訟
    法第218 條準用民事訴訟法第386 條、第385 條第1 項前段
    規定，核無民事訴訟法第386 條所列各款情形，爰依到場被
    告之聲請，由其一造辯論而為判決，合先敘明。
二、被告代表人原為林錫耀，於94年12月20日訴訟中變更為乙○
    ○，茲據繼任者於95年6 月23日具狀聲明承受訴訟，核無不
    合，應予准許。
乙、實體方面：
一、按「住宅區為保護居住環境而劃定，其土地及建築物之使用
    ，不得有礙居住之寧靜、安全及衛生。」「都市計畫範圍內
    土地或建築物之使用，或從事建造、採取土石、變更地形，
    違反本法或內政部、直轄市、縣（市）（局）政府依本法所
    發布之命令者，當地地方政府或鄉、鎮、縣轄市公所得處其
    土地或建築物所有權人、使用人或管理人新臺幣六萬元以上
    三十萬元以下罰鍰，並勒令拆除、改建、停止使用或恢復原
    狀。不拆除、改建、停止使用或恢復原狀者，得按次處罰，
    並停止供水、供電、封閉、強制拆除或採取其他恢復原狀之
    措施，其費用由土地或建築物所有權人、使用人或管理人負
    擔。」都市計畫法第34條、第79條第1 項分別定有明文。又
    「住宅區為保護居住環境而劃定，不得為下列建築物及土地
    之使用：一．．．十、戲院、電影片（映演）業、視聽歌唱
    場、遊藝場、歌廳、保齡球館、訓練場、攤販集中場及旅館
    。．．．」為同法台灣省施行細則第15條第1 項第10款所明
    定。另按「電子遊戲場申請設立時，其營業場所應符合下列
    規定：一、營業場所位於實施都市計畫地區者，應符合都市
    計畫法及都市土地使用分區管制之規定；．．．」電子遊戲
    場業管理條例第8 條第1 款著有規定，電子遊戲場業，自不
    得於實施都市計畫地區之住宅區營業甚明。
二、兩造不爭之事實：
    原告獨資設立於台北縣樹林市○○○街36號之大金剛娃娃城
    ，係坐落台北縣樹林市○○段1066地號上，屬都市計畫住宅
    區範圍，因經被告所屬聯合查報小組於94年6 月9 日查獲擺
    設金如意景品自動販賣機，為被告認屬電子遊戲機，而以其
    違反都市計畫法第34條及同法台灣省施行細則第15條第1項
    第10款規定，依都市計畫法第79條規定，以94年7 月14日北
    府城開字第0940495923號函檢送同文號處分書，裁處原告6
    萬元罰鍰，並命於94年8 月15日前停止使用。原告不服，提
    起訴願，復遭駁回等事實，有原告之台北縣政府營利事業登
    記證、台北縣政府聯合查報小組稽查電子遊戲場業紀錄表、
    被告上述函、處分書及內政部94年12月8 日台內訴字第0940
    00 6191 號訴願決定書影本附卷可稽（分見訴願卷第25至28
    、33頁；本院卷第14、15頁），自堪信為真實。
三、原告循序提起本件行政訴訟，主張；系爭建築物業於93年8
    月30日經被告核准設立大金剛娃娃城，於營業項目中，已包
    括選物販賣機在內。而被告發放營利事業登記證予原告時，
    必定認為原告於大金剛娃娃城所申請營業項目為合法。又於
    系爭建築物查獲之金如意景品自動販賣機非屬電子遊戲機，
    僅為販賣物品之機具，依投入約定之金錢可取得物品，與操
    作者技巧無涉，該販賣機業經經濟部評鑑為非屬電子遊戲機
    ，即可證明云云，是本件爭點首在系爭金景品自動販賣機是
    否屬電子遊戲機？
四、本院之判斷：
(一)、按所稱電子遊戲機，指利用電、電子、電腦、機械或其他類
    似方式操縱，以產生或顯示聲光影像、圖案、動作之遊樂機
    具，或利用上述方式操縱鋼珠或鋼片發射之遊樂機具，電子
    遊戲場業管理條例第4 條著有規定。經查，依業者送請經濟
    部評鑑之系爭「金如意景品販賣機」原始機具之操作說明書
    中遊戲流程記載：(1)、投幣→選擇禮品→按鍵→禮品掉落→
    遊戲結束；(2)、投幣→遊戲→遊戲結束→選擇禮品→禮品掉
    落，亦即客人可選擇先購買後遊戲（投入與欲購之禮品相同
    金額，禮品掉落後遊戲開始）；或先遊戲後購買（投幣時投
    入如機台顯示1 、2 、3 桿之任1 桿欲購買之禮品相同金額
    ，機台上之珠子會掉落，遊戲開始，遊戲結束後，禮品掉落
    至機台下方之出口）等文可知，該機具之客人係按禮品之價
    格投幣，不論遊戲先後，均不影響其禮品之取得，故為經濟
    部電子遊戲機評鑑委員會第84次會議，以該機具未提供押分
    功能及射倖性遊戲而評鑑非屬電子遊戲機，雖有該部93年7
    月6 日經商字第0930210144號函及上述說明書影本各1 紙附
    於訴願卷可稽（見該卷第41、42、32頁）。
(二)、惟查，本件為警查獲之系爭販賣機已經修改，並非上述送鑑
    之原始機具，係具有射倖性遊戲之電子遊戲機乙節，業據被
    告商業輔導科人員呂文宏、陳世仁於台灣板橋地方法院檢察
    署檢察官偵查中證述：該等機台經當場操作，具有押分、得
    分、積分之功能等情屬實，核與被告所屬聯合查報小組稽查
    紀錄所述：「現場擺放11台金如意景品販賣機（變異體），
    三連線以上可連續把玩彈珠，具有射倖性。」等情相符，即
    原告及其所雇店員邱重富於警訊時亦均供述：「玩法為依檯
    面上分別為十元、二十元、三十元娃娃價格，選定娃娃後，
    投入十元、二十元、三十元選定娃娃，娃娃會先自動販賣，
    把玩彈珠僅供客人娛樂，可連續把玩…」等語無誤，其等且
    經上開檢察官認有違反電子場業管理條例而予緩起訴處分在
    卷，有該署檢察官94年度偵字第18265 號緩起訴處分書、查
    報小組稽查紀錄表及警訊筆錄影本在卷可憑（分見本院卷第
    75 至83 頁），則系爭販賣機以投幣方式啟動電源，操縱彈
    珠發射，利用電子感應，視彈珠之落點給予分數，若連線得
    分可轉押分再連續把玩，係具有射倖性之電子遊樂機具，而
    非前述業者送評鑑之單純禮品販賣機，乃堪認定；本件並無
    得援用經濟部上開函文及該部93年3 月19日經商字第093000
    41030 號函之情形，附此敘明。
(三)、按電子遊戲場業，係指設置電子遊戲機供不特定人益智娛樂
    之營利事業，電子遊戲場業管理規則第3 條定有明文。如上
    所述，系爭販賣機係屬電子遊戲機，而非單純之物品販賣機
    ，是原告提出之營利事業登記證，登記營業項目雖載有「選
    物販賣機」，然其實際所經營既非登記營業項目，自無從以
    其已合法取得營利事業登記證，即解免其上開違法責任。是
    被告以原告於上述都市計畫住宅區內之建築物，為電子遊戲
    場業之使用，有違都市計畫法第34條及同法台灣省施行細則
    第15條第1 項第10款規定，而依都市計畫法第79條規定，裁
    處其法定最低額度罰鍰6 萬元，並命於94年8 月15日前停止
    使用，於法自屬有據。
五、綜上所述，原告前開主張均無可採。其於上述都市計畫住宅
    區內之建築物，經營電子遊戲場業，從而被告依首揭法條規
    定，裁處原告6 萬元罰鍰，並為限期停止使用之處分，於法
    並無不合，訴願決定遞予維持，亦無違誤，原告徒執前詞，
    聲請撤銷，為無理由，應予駁回。
據上論結，本件原告之訴為無理由，爰依行政訴訟法第218 條、
第98條第3 項前段、民事訴訟法第385 條第1 項前段判決如主文
中    華    民    國    95    年     8    月   21     日
                        第七庭審判長法  官  黃本仁
                                    法  官  黃秋鴻
                                    法  官  林玫君
上為正本係照原本作成。
如不服本判決，應於送達後20日內，向本院提出上訴狀並表明上
訴理由，如於本判決宣示後送達前提起上訴者，應於判決送達後
20日內補提上訴理由書（須按他造人數附繕本）。
中    華    民    國    95    年     8    月   21     日
                                    書記官  黃明和


司法院資訊處製作；財團法人民間司法改革基金會備份。
